臺灣桃園地方法院民事判決　　　　　　　99年度訴字第2046號
原　　　告　中國信託商業銀行股份有限公司
法定代理人　辜松
訴訟代理人　梁懷德
　　　　　　鄒仲庠
被　　　告　陳烈富
　　　　　　陳瓊美
上列當事人間請求塗銷所有權移轉登記事件，於民國100 年5 月
27日言詞辯論終結，本院判決如下：
    主      文
被告陳烈富、陳瓊美間就附表所示之不動產於民國九十八年十一
月二日所為買賣之債權行為及民國九十八年十一月十八日所為所
有權移轉登記之物權行為，均應予撤銷。
被告陳瓊美就附表所示之不動產，經桃園縣八德地政事務所於民
國九十八年十一月十六日以德資字第一六八四二０號收件字號，
於民國九十八年十一月十八日以買賣為原因所為之所有權移轉登
記予以塗銷。
訴訟費用由被告負擔。
    事實及理由
一、原告主張略以：
  (一)緣被告陳烈富應清償原告本金新台幣（下同）539,746 元及
    其利息，業經原告依督促程序取得本院核發之99年度司促字
    第12361 號支付命令並於民國99年6 月14日確定在案，惟幾
    經催討，被告陳烈富仍未清償。嗣原告於99年11月25日查調
    被告陳烈富之財產所得，始知被告陳烈富在98年11月18日將
    其所有如附表所示之不動產（下稱系爭不動產）以買賣為原
    因過戶給被告陳瓊美，而被告陳烈富名下已無其他財產足資
    清償對原告之債務。且查系爭不動產移轉所有權後，現仍由
    被告陳烈富繳納不動產之貸款，而系爭不動產之處分、使用
    、收益都是被告陳烈富所處理；且經原告調查與系爭建物同
    一棟大樓的2 樓於99年5 月20日之拍定價格為136 萬元（面
    積31.54 平方公尺，見本院卷第54、55頁之拍賣資料），經
    核算後之每坪單價為13.39 萬元，則依此核算系爭不動產的
    價值應約有205 萬元之市價，在扣除有抵押權擔保之房貸後
    ，顯尚有餘額，非如被告陳烈富所述房貸大於殘值。據上，
    足見被告間乃屬通謀虛偽買賣系爭不動產，故系爭不動產之
    買賣行為及移轉所有權登記，應屬無效法律行為，被告負有
    回復原狀或損害賠償之責任；又被告陳烈富復怠於行使回復
    原狀之權利，原告為保全債權，得以自己名義行使權利。再
    者，縱認兩造間就系爭不動產確有買賣行為，惟如前所述，
    被告陳烈富將系爭不動產移轉予被告陳瓊美後，已無其他財
    產足資清償對原告之債務，而被告之間又有親屬關係，足認
    被告2 人均明知將害及原告之債權，則原告依民法第244 條
    規定，亦得請求撤銷被告間就系爭不動產之買賣等行為。為
    此，依民法第87條第1 項、第244 條第2 項、第4 項等規定
    提起本件訴訟，請求就如後列聲明第1 項或第2 項，擇一為
    原告勝訴之判決。
  (二)聲明：請求擇一判決原告勝訴：
  1.(1)確認被告等就附表所示不動產於98年11月2 日之買賣關係
    不存在。(2)被告陳瓊美應將附表所示不動產於98年11月18日
    以買賣為原因向桃園縣八德地政事務所以98年德資字第1684
    20號收件字號所辦理之所有權移轉登記予以塗銷。
  2.(1)被告等就附表所示不動產於98年11月2 日之買賣行為，及
    於98年11月18日所有權移轉登記行為應予撤銷。(2)被告陳瓊
    美應將附表所示不動產於98年11月18日以買賣為原因向桃園
    縣八德地政事務所以98年德資字第168420號收件字號所辦理
    之所有權移轉登記予以塗銷。
二、被告抗辯略以：
  (一)被告陳瓊美係被告陳烈富的大嫂（陳瓊美之配偶陳烈堂係被
    告陳烈富的大哥）。被告陳烈富於98年11月間將系爭不動產
    移轉予被告陳瓊美，係因被告陳烈富自98年1 月、2 月、3
    月間有陸陸續續向大哥陳烈堂借現金使用，但因錢是大嫂陳
    瓊美處理，故逕向大嫂借款，每次借10幾萬元，總共借50萬
    元，借來的錢乃為陳烈富工作上需要，幾乎全部用於購買車
    子，其餘則購買機油品。又因系爭不動產之貸款大於殘值，
    所以仍由被告陳烈富將房屋出租，以租金收入繳納房貸，等
    陳烈富繳到房子有殘值時，再由被告陳瓊美出售，算是償還
    積欠大哥、大嫂的錢。
  (二)系爭不動產之市場價值並不如原告所指之價值，被告陳烈富
    曾從事不動產行業，將近半年，估計系爭不動產每坪價格應
    約為6 、7 萬元，若果有如原告所述之價值，當初陳烈富直
    接把房子賣掉就好了，所以被告間沒有必要通謀或脫產。
  (三)聲明：駁回原告之訴。
三、本院之判斷：
  (一)原告主張：被告陳烈富積欠原告本金539,746 元及其利息，
    原告業依督促程序取得本院核發之99年度司促字第12361 號
    支付命令並於99年6 月14日確定在案，惟被告陳烈富迄未清
    償，嗣原告於99年11月25日查調陳烈富之財產所得，始知被
    告陳烈富在98年11月18日將其所有之系爭不動產以買賣為原
    因而辦理所有權移轉登記給被告陳瓊美，而被告陳烈富名下
    已無其他財產足資清償對原告之債務；又系爭不動產之所有
    權移轉至被告陳瓊美名下後，現仍由被告陳烈富繳納該不動
    產之貸款，該不動產之處分、使用、收益亦仍由被告陳烈富
    處理等情，業為被告所不爭執，並有原告所提出系爭不動產
    之土地及建物登記謄本、本院99年度司促字第12361 號支付
    命令及其確定證明書等在卷為憑，足信為真。另被告所稱：
    被告陳瓊美係被告陳烈富的大嫂，亦即陳瓊美之配偶陳烈堂
    係被告陳烈富的大哥一節，復為原告所不爭執，故亦足信屬
    實。
  (二)按債務人所為之有償行為，於行為時明知有損害於債權人之
    權利者，以受益人於受益時亦知其情事者為限，債權人得聲
    請法院撤銷之。債權人依第1 項或第2 項之規定聲請法院撤
    銷時，得並聲請命受益人或轉得人回復原狀，民法第244 條
    第2 項、第4 項分別定有明文。經查：
  1.觀諸系爭不動產之登記謄本，可知被告陳烈富前於99年間以
    系爭不動產設定200 萬元之抵押權予匯豐商銀，經本院向匯
    豐商銀查詢，據該行於100 年4 月14日函覆略以：系爭不動
    產向原中華商銀貸款總額為166 萬元（分為兩個帳戶，各該
    帳戶之金額分別為147 萬元、19萬元），上開兩筆貸款均已
    轉換為本行貸款，截至100 年3 月24日止，尚欠本金129 萬
    4,143 元（包含兩筆：114 萬5,508 元及14萬8,635 元）等
    語，並隨函檢送該貸款之還款明細表（以上見本院卷第65至
    73頁），而觀諸還款明細表，於98年11月18日系爭不動產移
    轉登記時，上開貸款之尚欠餘額為139 萬4,067 元（包含兩
    筆：123 萬4,135 元及15萬9,932 元，見本院卷第68、72頁
    ）。而按諸一般銀行貸款實務，為避免日後拍賣抵押物受償
    時可能之損失，故實際貸放款項之金額均會低於抵押物之市
    值、實際價值，則依前開不動產所設定之抵押擔保金額與實
    際貸款金額，應認以200 萬元較接近系爭不動產之實際價值
    。則對照系爭不動產於98年11月18日時尚欠之貸款本金139
    萬4,067 元一情，應認系爭不動產於被告陳烈富移轉予陳瓊
    美之時，尚有約數十萬元之淨值。是被告陳烈富所稱：系爭
    不動產之貸款餘額大於房地價值等語，即難憑採。
  2.又如前所述，被告陳烈富將系爭不動產移轉予被告陳瓊美後
    ，已無其他財產足資清償對原告之債務，而被告陳瓊美為陳
    烈富之大嫂，被告亦不否認：陳烈富先前自98年1 月、2 月
    起陸續向大哥借錢，一直沒有還，借錢的時間是98年1 至3
    月，因大哥的錢都由大嫂陳瓊美處理，所以陳烈富是直接向
    陳瓊美說要借錢等語（見本院卷第27至28頁之100 年1 月14
    日言詞辯論筆錄），足認被告陳瓊美對於陳烈富經濟狀況不
    佳的情形應有一定程度之瞭解，從而應認被告2 人在辦理系
    爭不動產之買賣移轉登記時，均明知將害及債權人之權利。
  (三)據上，原告依據民法第244 條第2 項、第4 項等相關規定，
    請求撤銷被告間就附表所示不動產於98年11月2 日之買賣行
    為及於98年11月18日所有權移轉登記行為，及請求被告陳瓊
    美應將附表所示不動產之前開所有權移轉登記予以塗銷等節
    ，均為有理由，應予准許。
  (四)末以，本院既認原告依民法第244 條第2 、4 項規定所為之
    請求及聲明為有理由，自無庸再就原告主張之其他依據及聲
    明另為准駁之論述，附此敘明。
四、結論：原告之訴為有理由，依民事訴訟法第78條、第85條，
    判決如主文。
中    華    民    國   100    年    7     月    29    日
                        民事第三庭    法  官  周玉
附表：
┌───────┬─────────┬────────────────┬──────┐
│收件文號      │土地地號及權利範圍│房屋建號及權利範圍              │說明        │
├───────┼─────────┼────────────────┼──────┤
│八德地政事務所│八德市○○段90地號│建物門牌：桃園市○○街2 號11樓之│1.原所有權人│
│收件字號98年德│，面積2831.04 ㎡。│5 （同段536 建號，另有其他共有部│  ：被告陳烈│
│資字第168420號│                  │分之建號）                      │  富。      │
│（見本院卷第77├─────────┼────────────────┤2.現登記所有│
│頁）          │權利範圍：1 萬分之│1.536建號之權利範圍為全部。     │  權人：被告│
│              │27。              │2.共有部分之建號，其權利範圍詳如│  陳瓊美。  │
│              │                  │  建物登記謄本所載。            │            │
└───────┴─────────┴────────────────┴──────┘
以上正本係照原本作成
如對本判決上訴，須於判決送達後20日內向本院提出上訴狀。
如委任律師提起上訴者，應一併繳納上訴審裁判費。
中    華    民    國   100    年    8     月    2     日
                                      書記官  楊郁馨